臺灣雲林地方法院刑事判決　　　　　　 95年度簡上字第160號
公　訴　人　臺灣雲林地方法院檢察署檢察官
上　訴　人
即　被　告　丙○○
　　　　　　　　　　現於台灣高雄第二監獄執行中
上列上訴人即被告因侵占案件，不服本院北港簡易庭95年度港簡
字第163 號中華民國95年8 月16日第一審簡易判決（聲請簡易判
決處刑書案號：臺灣雲林地方法院檢察署95年度偵字第578 號）
，提起上訴，本院管轄之第二審合議庭認應依通常程序審理，逕
為第一審判決如下︰
    主  文
原判決撤銷。
丙○○無罪。
    理  由
壹、聲請簡易判決處刑意旨略以：被告丙○○有侵占、恐嚇前科
    。其自民國（下同）93年起自行從事招攬保險、代收客戶保
    險費之事務，係從事業務之人。竟基於意圖為自己不法之所
    有，於94年9 月底，在雲林縣四湖鄉○○路101 之1 號，將
    客戶大飲企業社負責人乙○○所交付之汽車保險費，即發票
    人：大飲企業社乙○○、票載發票日：94年11月15日、金額
    ：新臺幣（下同）3 萬元、付款銀行：華僑銀行股份有限公
    司嘉義分行、帳號：000000-00000000 號、票號：
    AA0000000 號支票1 紙（下稱系爭支票），未轉交委託人富
    邦保險公司，反易持有為所有之意思，違背其任務，予以侵
    占入己，並挪為償還己身債務之用，致生損害於大飲企業社
    之利益。嗣經富邦產物保險公司催討保費未果，乙○○遂將
    上開支票申報遺失而查悉上情。因認被告涉犯刑法第336 條
    第2 項業務侵占罪嫌。
貳、程序部分：被告對檢察官所提證據，除證人乙○○94年12月
    3 日警詢筆錄不同意使用（經公訴檢察官於準備程序中亦表
    明捨棄做為證據使用外），對於檢察官所提其他證據之證據
    能力均無意見，同意做為證據使用。
參、實體部份：
一、按犯罪事實應依證據認定之，無證據不得認定犯罪事實。又
    不能證明被告犯罪者，應諭知無罪之判決，刑事訴訟法第15
    4 條第2 項、第301 條第1 項前段分別定有明文。次按刑事
    訴訟法第161 條已於91年2 月8 日修正公布，該條第1 項規
    定：檢察官就被告犯罪事實，應負舉證責任，並指出證明之
    方法。因此，檢察官對於起訴之犯罪事實，應負提出證據及
    說服之實質舉證責任。倘其所提出之證據，不足為被告有罪
    之積極證明，或其指出證明之方法，無從說服法院以形成被
    告有罪之心證，基於無罪推定之原則，自應為被告無罪判決
    之諭知（最高法院92年台上字第128 號判例意旨參照）。又
    刑法上之侵占罪，以侵占自己持有他人之物為構成要件，是
    其物必為行為人所持有，而於持有中易持有為所有，方屬相
    當。
二、本件聲請簡易判決處刑意旨認被告丙○○涉有上揭業務侵占
    罪嫌，無非以被告坦承有將所收取之上開支票先行持以清償
    自身債務、及證人乙○○、蔡耀仁、許秋蜜、甲○○之證詞
    、掛失止付票據提示人資料查報表、支票、退票理由單、遺
    失票據申報書影本各1 紙為其所憑之論據。惟訊據被告堅決
    否認有何業務侵占犯行，辯稱：「我沒有侵占行為，我並非
    保險公司的員工，我是與保險公司的業務人員甲○○談好，
    我去幫他找客戶來保險，甲○○會給我佣金，我只要在保險
    公司出單後2 個月內將保費交給保險公司的甲○○就可以，
    並不限於要以原來所收受之財物交給甲○○，而且該張支票
    後來報遺失，後來乙○○自己有把錢給保險公司。」等語。
三、經查：
（一）、被告確實有將由乙○○處所收受，用以支付川強公司保
        險費之上開支票先行墊用清償私人債務：
(1)、證人蔡耀仁於警詢時證稱：「這張票是丙○○給我的，因為
    他欠錢。」、及偵查中結證稱：「這張票是丙○○給我的，
    因為他欠我3 萬元。其實以前我就有拿過他們公司的票，但
    是沒有出過事，只有這一次。」。
(2)、證人許秋蜜警詢時證稱：「我持華僑銀行嘉義分行支票（帳
    號000000-00000000 、面額3 萬元）於94年11月24日10時在
    雲林縣北港鎮華僑銀行北港分行提領，惟未領得該筆款項，
    因該張支票已因遺失遭銀行禁止背書轉讓。該張支票是蔡耀
    仁交付給我，我不知道該支票已報失」。
(3)、證人乙○○於檢察官偵訊時證稱：「這張票是我94年9 月底
    10月初因繳交保險費給丙○○的。」。
  根據上開證人之證詞，及被告之自白，足認告確實有將由乙○○處所收受，用以支付川強公司保險費之上開支票先行墊用清
  償自己私人債務之行為。
（二）、依被告與證人甲○○之約定，被告之行為，尚不能認為
        係侵占行為：
(1)、證人甲○○於95年4 月20日偵訊中結證稱：「我是富邦產物
    保險股份有限公司（下稱富邦產物保險公司）的員工。我不
    認識乙○○，我們的被保險人是川強飲料包裝水有限公司（
    以下簡稱川強公司），向我們保3 部車，大飲企業社就是我
    所述的川強飲料包裝水有限公司。保險期間是從94年9 月30
    日左右起保，期間一年。丙○○是我的友人，我有委託他幫
    我們招攬保險，我個人再支付他5 ％到8 ％的佣金，與公司
    沒有關係。川強公司這一件保險案是丙○○招攬的。94年9
    月30日保險期間開始，8 月底我就把保險單出單，交給丙○○，請他到川強公司收費，到了10月份的時候，他還沒有給
    我，我向他催繳，他可以用現金或刷卡支付我，並不一定要
    用川強公司的票給我，不過我打給他的時候，丙○○說他沒
    有向川強公司收費，所以我就打給川強公司，公司裡面的吳
    小姐說她已經將票交給丙○○，我在10月份左右就第一次打
    給丙○○，他說他沒有收到票，我再與吳小姐聯絡，請他們
    公司與丙○○討論解決票的事，如何解決我並不清楚。最後
    川強公司在10月底左右，又切了另外一張票大約也是3 萬元
    給我入帳。吳小姐聽到沒有收到我們保費，就去掛失票據，
    依法律程序處理。我們找不到丙○○，他真的很難找人。丙○○後來有向我們承認他把票交給別人，並向吳小姐澄清。
    」等語（見95偵578 號卷第11至13頁）。
(2)、證人甲○○於本院審理中結證稱：「民國94年8 月間，我擔
    任富邦產物保險公司的理賠業務人員，還負責招攬投保業務
    ，我有請丙○○幫我們招攬客戶，車險、人身險和意外險都
    有，我付給他佣金，他算是跑單幫的。保險費由丙○○去向
    客戶收，因為客戶我們都不認識，丙○○收到錢後，交給我
    們，我們會簽收入帳給公司。如果客戶用支票付保費，他也
    會轉給我們，他們這種業務招攬人員可能去收現金、支票，
    甚至開自己的支票轉給我們，我們都願意接受。我有和丙○○約定，他受到錢或支票後3 個月內要給我，如果他收到的
    是支票，並沒有約定一定要將支票原本給我，他要改成現金
    給我們也可以，例如保費收支票後，若支票是於10月兌現，
    也可以於9 月時就把現金給我們，我們也會接受，不一定要
    那張支票，因為本件對方保險日期是9 月30日到期我應該會
    再11月前催保費，因為11月會經過我們3 個月的期間，我跟
    丙○○是3 個月清1 次保險費，我會把他所有招攬的保險單
    明細表列給他，應該收多少保險費列給他，她用現金或信用
    卡支付給我們，是3 個月對帳1 次。但也可以就個別保戶費
    用另行結清。這件最晚11月底前要將保費結清。我曾向丙○○催過本件保費，我是早上向他催保費，他跟我推說沒有，
    我就打電話問大飲，大飲說他確實又將票交給丙○○簽收，
    我就請大飲直接和丙○○連絡，當天下午我又問丙○○，丙○○才說他想起來，說他喝醉酒將票交給其他人。」等詞。
(3)、綜合證人甲○○偵查及本院審理中之證詞，顯見被告丙○○
    只是私下受證人甲○○之託，幫證人甲○○招攬保險製造業
    績，證人甲○○是依被告所招攬之保險客戶成績給予被告丙○○佣金，且雙方有約定，被告丙○○只要在收到保費後3
    個月內，交付相同價值之保費給甲○○即可，並不需要被告
    丙○○所收取保費之原物，被告丙○○交付本件保險費之最
    後期限是94年11月底，乙○○於94年10月底另外交付證人甲○○其他張支票用以支付保險費。而證人乙○○所簽發用以
    支付保險費之系爭支票，支票上之票載發票日是94年11月15
    日，有該支票影本足憑，該支票係於94年10月26日經乙○○
    申報遺失，此亦有遺失票據申報書影本附卷可稽。是本件被
    告依其與證人甲○○之約定，被告本即有權將所收受之支票
    或保險費，先加以運用，只需於其與證人甲○○約定之期限
    前，將現金，或所收取之支票交予證人甲○○即可，則被告
    將系爭支票先交予友人蔡耀仁之行為，尚難遽認即係侵占行
    為。再者，證人甲○○雖曾於94年10月底某日上午提前催問
    被告保險費用之事，被告雖答稱並未收到錢，然於同日下午
    證人甲○○再度詢問時，被告即表示已想起有收到系爭支票
    ，並將之交付他人，由此足認被告並無侵占之意，否則被告
    當會否認到底，或遷延一段時日再承認。另外，證人甲○○
    與乙○○雙方聯絡後，證人乙○○決定於系爭支票票載發票
    日前之94年10月26日，將系爭支票申報遺失，並另行交付其
    他支票予證人甲○○用以支付保險費，事既如此，被告丙○○即不需再補回保費給證人甲○○。故本件被告將所收受之
    支票先行運用，既係本於其與證人甲○○間之約定，而其於
    94年11月底前之補回保險費義務，又因證人乙○○將系爭支
    票申報遺失並另外交付其他支票支付保費而消失，則難認被
    告丙○○有何侵占犯行。
四、綜上所述，本件公訴人所舉之證據並不足以證明被告犯罪。
    此外，復查無其他積極證據可資證明被告確有公訴人所指業
    務侵占犯行，本案不能證明被告犯罪，依法應諭知無罪之判
    決。原審不察，遽為被告有罪之判決，容有未洽，被告上訴
    意旨以此指摘原判決不當，為有理由，應由本院將原判決撤
    銷，另諭知被告無罪之判決。
五、末按對於簡易判決之上訴，準用刑事訴訟法第3 編第1 章及
    第2 章之規定，管轄第二審之地方法院合議庭受理簡易判決
    上訴案件，應依通常程序審理，其認案件有刑事訴訟法第45
    2 條之情形者，應撤銷原判決，逕依通常程序為第一審判決
    ，此為法院辦理刑事訴訟簡易程序案件應行注意事項第14
    點所明定。本件被告於審理後，本院認應為無罪判決，有刑
    事訴訟法第451 條之1 第4 項但書第3 款所定之情形，爰依
    同法第452 條之規定，逕依通常程序為第一審判決，附此敘
    明。
據上論斷，應依刑事訴訟法第455 條之1 第3 項、第452 條、第
369 條第1 項前段、第364 條、第301 條第1 項，判決如主文。
中　　華　　民　　國　　96　　年　　4 　　月　　 9　　日
            刑事第六庭審判長法  官  吳基華
                            法  官  王雅苑
                            法  官  林俊良
以上正本證明與原本無異。
如不服本判決，應於判決送達後10日內，向本院提出上訴狀。（
須附繕本）
                            書記官  李雅怡
中　　華　　民　　國　　96　　年　　4 　　月　　9 　　日
